【裁判字號】    89,台上,6025
【裁判日期】    891012
【裁判案由】    違反毒品危害防制條例
【裁判全文】
最高法院刑事判決                              八十九年度台上字第六○二五號
    上訴人  台灣高等法院台中分院檢察署檢察官
    被  告  甲○○
右上訴人因被告違反毒品危害防制條例案件，不服台灣高等法院台中分院中華民國八
十九年六月十四日第二審判決（八十九年度上訴字第七八八號，起訴案號：台灣台中
地方法院檢察署八十八年度偵字第二○九四七、二○九四八號），提起上訴，本院判
決如左：
    主  文
原判決撤銷，發回台灣高等法院台中分院。
    理  由
本件原判決以公訴意旨略以：被告甲○○意圖販賣而持有第一級毒品海洛因毛重三‧
六公克、第二級毒品安非他命五包毛重二十一‧三公克，嗣於民國八十八年十月五日
下午五時許，適有黃清亮電約被告欲購買毒品，而在約定之交易地點即台中縣沙鹿鎮
○○路五號前空地，為警查獲並扣得上開第一、二級毒品、吸食器、空塑膠袋八百個
等物，因認被告涉犯毒品危害防制條例第五條第一項、第二項之意圖販賣而持有第一
、二級毒品罪嫌等情。惟經審理結果，不能證明被告犯罪，因而維持第一審諭知被告
無罪之判決，駁回檢察官在第二審之上訴，固非無見。
惟查：(一)、被告之犯罪不能證明者，固應為無罪之判決，惟所謂犯罪不能證明，係指
審理事實之法院經詳密之調查，而仍不能證明其犯罪者而言，若犯罪事實，並未經詳
密調查，即屬調查之能事未盡，自難遽為無罪之判決。(1)、證人即承辦警員龔書璋於
第一審結證稱：「係線民報說黃清亮處可購買毒品，線民介紹（我們）與黃清亮認識
，黃清亮帶我們去買（毒品）聯絡到被告，下午二、三時聯絡，約五時碰面，係要向
被告買安非他命，叫被告拿過去（查獲現場），被告說數量不夠要叫人拿來，我們說
要買，他（被告）問要多少，我們說看他（被告）有多少，他（被告）問身邊有多少
錢？我說一、二十萬，他說身邊沒那麼（多），要聯絡人來，稱以市價一錢三、四千
元計，黃清亮說被告要聯絡別人拿過來，……我們到現場時，被告已在場，被告打電
話聯絡人過來，ＢＭＷ車才過來……」；證人即承辦警員莊欽能於第一審結證稱：「
交易地點換多次」（第一審卷第三十六頁背面）；被告於警訊中亦供稱：「並不是要
向我購買，因為我還要向駕駛ＢＭＷ之凸仔男子拿給他」（八十八年度偵字第二○九
四八號卷第十二頁背面）。上情何以不能認為不利被告之證據？此與認定被告是否有
本件犯行攸關，原審對上情未詳予調查釐清，復未於理由中為必要充分之說明，其查
證未盡且理由欠備，尚有未合。(2)、原判決理由二、、說明被告辯稱：綽號「Ｋ
Ｋ」之男子即係證人梁德政，被告車內為警查扣之八百個塑膠袋，係梁德政前向被告
借車時所留下等語，核與梁德政證稱情節相符，因認被告上開辯解各節足以採信等情
。然被告於移送檢察官初訊時一再供稱：「ＫＫ」是女子（偵字第二○九四八號卷第
二十六頁背面），惟梁德政卻屬男性，有梁德政之口卡片在卷可稽（第一審卷第五十
二頁），證人梁德政並於第一審結證稱：伊之綽號並非「ＫＫ」（第一審卷第七十一
頁背面）。被告於偵查初訊中所供承之上情，與原審採信被告上開辯稱情節，二者差
異甚大，被告前後所供何以有上開重大差異？此與被告辯稱上情是否屬實攸關，原審
未敘明如何取捨上開不同辯解之理由，遽認被告上開所辯各情堪以採信，遽行判決，
尚嫌率斷，其審理猶有未盡。(3)、黃清亮於警訊中供稱：伊與友人孫繼袁均有施用毒
品之惡習，伊係搭乘孫繼袁之Ｖ八－八九○營業小客車到現場，孫繼袁於警方抵現場
查緝時逃逸，並遺留其所駕駛之上開營業小客車在現場等語（八十八年度偵字第二○
九四七號卷第十四、十五頁）。孫繼袁於黃清亮購買毒品之過程中既有在場，且被告
並已陳明其年籍住址等詳細資料，非不可傳喚孫繼袁到庭調查釐清事實真相，原審對
上情未加詳查慎斷，率行判決，尚嫌查證未盡。(二)、法院之審判，固應以起訴之犯罪
事實為範圍，然法院於不妨害事實同一之範圍內，既於被告防禦權行使無妨礙，自亦
仍得自由認定事實，適用法律，而變更檢察官之起訴法條，庶維訴訟經濟原則，復無
損被告之權益保障。故事實審法院依調查結果所認定之被告犯罪事實，縱與檢察官起
訴之事實並非全然一致，惟如其基本社會事實相同，法院即應在不妨害事實同一之範
圍內，變更起訴法條而為有罪之判決，不得以不能證明被告有檢察官起訴之犯罪事實
，而逕予諭知無罪。本件檢察官起訴被告之犯罪事實為：「被告意圖販賣而持有第一
級毒品海洛因毛重三‧六公克、第二級毒品安非他命五包毛重二十一‧三公克，嗣於
民國八十八年十月五日下午五時許，適有黃清亮電約被告欲購買毒品，而在約定之交
易地點即台中縣沙鹿鎮○○路五號前空地，為警查獲並扣得上開第一、二級毒品、吸
食器、空塑膠袋八百個等物」。原審雖認被告被訴意圖販賣而持有第一、二級毒品，
暨被訴販賣毒品予黃清亮之犯行，均屬不能證明，然被告為警查獲後所採取之尿液送
驗結果，其內並無毒品海洛因反應（八十八年度偵字第二○九四八號卷第四十九頁）
，則被告所為是否與持有第一、二級毒品罪之構成要件相當？即有待釐清。原判決僅
就被告被訴前開部分予以審理，認該部分被告之犯罪不能證明，而為被告無罪之諭知
，惟對前述上情是否亦在檢察官起訴範圍內，而應併予審理，未為詳細說明，非無可
議，其審理猶有未盡。檢察官上訴意旨指摘原判決不當，尚非全無理由，應認有撤銷
發回更審之原因。
據上論結，應依刑事訴訟法第三百九十七條、第四百零一條，判決如主文。
中      華      民      國    八十九    年      十      月     十二     日
                              最高法院刑事第五庭
                                  審判長法官  董  明  霈
                                        法官  丁  錦  清
                                        法官  林  茂  雄
                                        法官  王  居  財
                                        法官  張  祺  祥
      右正本證明與原本無異
                                              書  記  官
中      華      民      國    八十九    年      十      月     二十     日


司法院資訊處製作；財團法人民間司法改革基金會備份。
